---
title: "Proyecto, Árbol de Decisión"
author: "Linda Morales"
date: "2025-12-04"
output: html_document
---

ÁRBOL 1: Predecir grupo etario (grupo_edad)

```{r}

### Procedemos a la instalación de librerías:

library(readxl)
library(dplyr)


### Leemos todos los documentos, desde el año 2018 hasta el 2024

dt2018 <- readxl::read_excel("/home/linda/Documentos/Linux/Mineria-de-datos/2-sindicados-mp-2018.xlsx")
dt2019 <- readxl::read_excel("/home/linda/Documentos/Linux/Mineria-de-datos/2-sindicados-mp-2019.xlsx")
dt2020 <- readxl::read_excel("/home/linda/Documentos/Linux/Mineria-de-datos/2-sindicados-mp-2020.xlsx")
dt2021 <- readxl::read_excel("/home/linda/Documentos/Linux/Mineria-de-datos/2-sindicados-mp-2021.xlsx")
dt2022 <- readxl::read_excel("/home/linda/Documentos/Linux/Mineria-de-datos/2-sindicados-mp-2022.xlsx")
dt2023 <- readxl::read_excel("/home/linda/Documentos/Linux/Mineria-de-datos/mp-sindicados-2023.xlsx")
dt2024 <- readxl::read_excel("/home/linda/Documentos/Linux/Mineria-de-datos/base-de-datos-mp-sindicados-2024.xlsx")

### Revisamos los nombres de las columnas

colnames(dt2018)
colnames(dt2019)
colnames(dt2020)
colnames(dt2021)
colnames(dt2022)
colnames(dt2023)
colnames(dt2024)

### Renombramos y seleccionamos solo las columnas comunes: Alineamiento de columnas, ya que no son iguales en todos los años las estandarizamos:



estandarizar <- function(df, sexo, edad, grupo_edad, depto, zona, delito) {
  names(df)[names(df) == sexo] <- "sexo"
  names(df)[names(df) == edad] <- "edad"
  names(df)[names(df) == grupo_edad] <- "grupo_edad"
  names(df)[names(df) == depto] <- "depto"
  names(df)[names(df) == zona] <- "zona"
  names(df)[names(df) == delito] <- "delito"
  
  df <- df[, c("sexo", "edad", "grupo_edad", "depto", "zona", "delito")]
  return(df)
}



dt2024 <- estandarizar(dt2024, "sexo_sindicados", "edad_sind", "g_edad_60ymas", "depto_ocu_hecho", "zona_ocu_hecho", "principales_delitos")
dt2023 <- estandarizar(dt2023, "sexo_per", "edad_sind", "g_edad_60ymas", "depto_ocu_hecho", "zona_ocu_hecho", "principales_delitos")
dt2022 <- estandarizar(dt2022, "sexo_sindicados", "edad_sind", "g_edad_60ymas", "depto_ocu_hecho", "zona_ocu_hecho", "delito_com")
dt2021 <- estandarizar(dt2021, "sexo_sindicados", "edad_sind", "g_edad_60ymas", "depto_ocu_hecho", "zona_ocu_hecho", "delito_com")
dt2020 <- estandarizar(dt2020, "sexo_sindicados", "edad_sind", "g_edad_60ymás", "depto_ocu_hecho", "zona_ocu_hecho", "delito_cod")
dt2019 <- estandarizar(dt2019, "sexo_sindicados", "edad_sind", "g_edad_60ymás", "depto_ocu", "zona_ocu", "delito_com")
dt2018 <- estandarizar(dt2018, "sexo_sindicados", "edad_per", "g_edad_60ymas", "depto_ocu", "zona_ocu", "delito_com")



### Unificamos todos los dataset:

datos <- bind_rows(dt2018, dt2019, dt2020, dt2021, dt2022, dt2023, dt2024)

```

```{r}
# Cargamos las librerías necesarias
library(rpart)
library(rpart.plot)

# Convertir grupo_edad a factor (es la variable a predecir)
datos$grupo_edad <- as.factor(datos$grupo_edad)

# Selección de variables relevantes
modelo1 <- rpart(grupo_edad 
                 ~ edad 
                 + sexo 
                 + delito 
                 + zona 
                 + depto,
                 data = datos, 
                 method = "class",
                 control = rpart.control(maxdepth = 4))

# Graficar el árbol
rpart.plot(modelo1, cex = 0.8, tweak = 1.1,
           type = 2, extra = 2, under = TRUE,
           fallen.leaves = TRUE, box.palette = "GnBu",
           main = "Árbol de decisión para predecir grupo etario")

```

```{r}
# Crear situación simulada
persona1 <- data.frame(
  edad = 35,
  sexo = 1,
  delito = 1,
  zona = 11,
  depto = 1
)

# Predecir grupo etario
pred1 <- predict(modelo1, persona1, type = "prob")
pred1

```

### Interpretación del modelo y sus predicciones

El modelo de árbol de decisión predice la variable `grupo_edad` en base a características como edad, sexo, tipo de delito, zona y departamento. En una simulación con una persona de 35 años, sexo masculino, ubicada en el departamento de Guatemala (1), zona 11, y relacionada con el delito 1 (Abandono por estado afectivo), el modelo predijo con **100% de probabilidad que pertenece al grupo etario 6**.

#### Significado:

-   El árbol identifica **edad** como la variable principal, lo cual es coherente, ya que está directamente relacionada con el grupo etario.

-   La combinación de variables (`delito = 1`, `zona = 11`, `depto = 1`) lleva al modelo a una predicción clara y segura, indicando un patrón fuerte en los datos históricos.

#### Relevancia:

-   Este resultado muestra que el modelo es capaz de identificar **perfiles característicos** de ciertos grupos etarios, lo que puede servir para **imputar valores faltantes**, especialmente donde `grupo_edad` está ausente pero hay datos disponibles de edad, delito, etc.

-   Además, valida hallazgos previos del análisis con Apriori y FP-Growth, y se alinea con los clústeres identificados.

-   Finalmente, aporta información útil para el **diseño de políticas públicas**, permitiendo focalizar recursos en grupos o zonas más vulnerables según patrones delictivos y edad.
