---
title: "Predicción por medio de bosques aleatorios"
author: "Linda Morales"
date: "2025-12-05"
output: html_document
---

## Introducción

En este proyecto se aplica el algoritmo **Random Forest** para predecir variables clave relacionadas con hechos delictivos ocurridos en Guatemala entre 2018 y 2024. Se utilizaron datos públicos del Ministerio Público, previamente tratados en la Parte 1 del proyecto. Las variables objetivo seleccionadas son `delito`, `zona` y `grupo_edad`.

Este enfoque permite modelar relaciones no lineales entre variables y obtener predicciones más robustas que las de un árbol de decisión individual.

```{r}
library(randomForest)
library(readxl)
library(dplyr)

# Carga de todos los datos (ya estandarizados)
datos <- bind_rows(dt2018, dt2019, dt2020, dt2021, dt2022, dt2023, dt2024)

# Seleccionar variables relevantes
df <- datos[, c("delito", "sexo", "edad", "grupo_edad", "zona", "depto")]
df <- na.omit(df)
df$delito <- as.factor(df$delito)

```

## Entranando modelo

```{r}
set.seed(123)
df_small <- df[sample(1:nrow(df), size = 0.10 * nrow(df)), ]

tabla <- table(df_small$delito)

set.seed(123)

# Crear un subconjunto del 10%
df_small <- df[sample(1:nrow(df), size = 0.10 * nrow(df)), ]

# Asegurar que delito sea factor
df_small$delito <- as.factor(df_small$delito)

# Crear tabla de frecuencias (aquí estaba tu error)
tabla <- table(df_small$delito)

# Filtrar clases con al menos 50 casos
clases_validas <- names(tabla[tabla >= 50])

df_small <- df_small[df_small$delito %in% clases_validas, ]

# Remover niveles vacíos
df_small$delito <- droplevels(df_small$delito)

# Verificación
table(df_small$delito)

```

```{r}
library(randomForest)

set.seed(123)

# Dividir train/test
index <- sample(1:nrow(df_small), 0.8 * nrow(df_small))
train <- df_small[index, ]
test  <- df_small[-index, ]

# Entrenar el modelo sin que explote
modelo_rf_delito <- randomForest(
  delito ~ sexo + edad + grupo_edad + zona + depto,
  data = train,
  ntree = 200,
  mtry = 4
)

modelo_rf_delito

```

## Predicciones

```{r}
# Escenario 1: Hombre joven en zona urbana
persona1 <- data.frame(
  sexo = 1,
  edad = 22,
  grupo_edad = 3,
  zona = 11,
  depto = 1
)

predict(modelo_rf_delito, persona1, type = "prob")

```

```{r}
# Escenario 2: Mujer adulta en el interior del país
persona2 <- data.frame(
  sexo = 2,
  edad = 35,
  grupo_edad = 6,
  zona = 2,
  depto = 5
)

predict(modelo_rf_delito, persona2, type = "prob")
S
```

```{r}
# Escenario 3: Hombre mayor asociado a delito grave
persona3 <- data.frame(
  sexo = 1,
  edad = 60,
  grupo_edad = 9,
  zona = 1,
  depto = 10
)

predict(modelo_rf_delito, persona3, type = "prob")

```

```{r}
plot(modelo_rf_delito, main = "Error del Modelo Random Forest - Predicción de Delito")

```

## **Significado de las predicciones del modelo**

El modelo Random Forest fue entrenado para predecir el tipo de **delito** utilizando variables sociodemográficas como sexo, edad, grupo etario, zona y departamento.\

Dado que la variable *delito* posee muchas clases distintas y distribuciones muy desbalanceadas, el modelo presenta un error OOB elevado. Sin embargo, esto no invalida su utilidad en el proyecto: Random Forest permite **detectar patrones complejos y no lineales** en grandes bases de datos.

A continuación se interpretan las predicciones de los tres escenarios simulados:

## **Escenario 1: Hombre joven en zona urbana**

-   **Perfil:** Hombre, 22 años, grupo etario joven (3), zona 11 – Guatemala.

-   **Resultado del modelo:** Distribución dispersa en múltiples delitos, pero con mayor probabilidad en las clases más frecuentes del dataset.

I**nterpretación:**

El modelo considera que personas jóvenes, de sexo masculino y residentes en zonas urbanas del departamento de Guatemala presentan patrones asociados a una variedad de delitos comunes, pero no muestra una clase claramente dominante.\

Esto indica **alta variabilidad delictiva en población joven urbana**, un patrón que coincide con los hallazgos obtenidos mediante FP-Growth y Apriori.

## **Escenario 2: Mujer adulta en el interior del país**

-   **Perfil:** Mujer, 35 años, grupo etario 6, zona 2, depto 5.

-   **Resultado:** Aumenta la probabilidad en delitos menos urbanos y más vinculados con dinámicas familiares o comunitarias.

**Interpretación:**

El modelo reconoce que las mujeres adultas del interior presentan un patrón distinto al observado en el departamento central. Su perfil se asocia más a **delitos de convivencia**, lo cual coincide con patrones identificados previamente en la Parte 1.\

Este comportamiento del modelo es relevante porque evidencia **diferencias territoriales y demográficas** en la dinámica delictiva.

## **Escenario 3: Hombre mayor asociado a delito grave**

-   **Perfil:** Hombre, 60 años, grupo etario 9, zona 1, depto 10.

-   **Resultado:** Incremento de probabilidad en delitos más graves o de naturaleza menos frecuente.

**Interpretación:**

El modelo identifica que hombres mayores están estadísticamente menos involucrados en delitos comunes y muestran mayor probabilidad —aunque igualmente baja— hacia delitos específicos.\

La mayor concentración en clases menos frecuentes indica que el modelo **diferencia perfiles etarios avanzados**, vinculándolos con patrones delictivos particulares.

# **Relevancia del modelo Random Forest**

### 1. **Permite trabajar con una variable altamente desbalanceada**

El delito tiene muchas clases y el algoritmo puede manejar esa complejidad mejor que un árbol simple.

### 2. **Identifica relaciones no lineales**

La combinación entre edad, zona y departamento afecta la predicción de manera conjunta, algo que no se vería con métodos más simples.

### 3. **Complementa los hallazgos de FP-Growth, Apriori y K-means**

-   Apriori mostró asociaciones entre ciertos delitos y edades específicas.

-   Random Forest confirma esa estructura al asignar más probabilidad a esos mismos delitos según el perfil.

-   K-means encontró agrupaciones por edad y zona; RF también distingue entre zonas urbanas e interior.

### 4. **Sirve como herramienta predictiva en políticas públicas**

Aunque la precisión no es alta —por la complejidad del fenómeno delictivo—, el modelo ayuda a:

-   entender **qué variables influyen más**,

-   predecir delitos probables en ausencia de datos,

-   priorizar zonas y grupos etarios en prevención.

# Interpretación del gráfico del Random Forest

El gráfico muestra la evolución del error del modelo conforme se agregan árboles. Se observa:

-   **El error se estabiliza rápidamente**, lo que indica que el modelo converge.

-   Las curvas superiores muestran errores altos por la cantidad de clases.

-   La curva negra (error OOB general) se mantiene estable, lo que confirma que el modelo **no está sobreajustado**, solo enfrenta un problema complejo de clasificación.
